臺灣高等法院民事判決
                                    104年度家上字第119號
上  訴  人
即被上訴人  Ａ○○ 
被  上訴人
即  上訴人  Ｂ○○ 



訴訟代理人  蕭琪男律師
            嚴嘉豪律師
            朱政勳律師
上列當事人間請求夫妻剩餘財產分配等事件，兩造對於中華民國
104 年1 月28日臺灣新北地方法院103 年度婚字第803 號第一審
判決各自提起一部上訴，本院於105 年1 月13日言詞辯論終結，
判決如下：
    主  文
兩造上訴均駁回。
第二審訴訟費用由兩造各自負擔。
    事實及理由
一、上訴人即被上訴人Ａ○○（下稱Ａ○○）主張：兩造於民國00年0 
    月00日結婚，共同育有未成年子女甲○○，伊於103年6 月16
    日向原法院訴請判決兩造離婚、酌定未成子女權利義務之行
    使或負擔，及分配夫妻剩餘財產，兩造於103年9月10日原審
    訴訟中就離婚及未成年子女權利義務由伊行使負擔部分成立
    調解，又於鈞院準備程序中之104年11月20日就被上訴人即
    上訴人Ｂ○○（下稱Ｂ○○）應給付伊之未成年子女扶養費部分成
    立和解。惟關於夫妻剩餘財產分配，因兩造婚後收入不多，
    主要婚後財產為Ｂ○○所有門牌號碼新北市○○區○○路000號0樓
    之0房屋及其坐落土地（下稱系爭不動產），Ｂ○○嗣於103年8
    月間將之以新臺幣（下同）875萬元出售，扣除Ｂ○○婚前支付
    購屋款項106萬元及尚欠房屋貸款3,105,701元，Ｂ○○婚後剩
    餘財產為4,584,299元。伊雖於婚後分別向富邦人壽、中華
    郵政購買保單，保單價值合計為388,756元，復向中華郵政
    購買壽險，其剩餘價值為50,699元，合計共439,155元，然
    因婚後生活困難，伊於101年8 月起至103年6月間陸續向訴
    外人即胞妹乙○○借款共計200,800元，則伊之婚後剩餘財產
    僅餘238,355元。原審逕以103 年7月7日社工訪談記錄認定
    伊無任何負債，與事實相違，故伊得請求Ｂ○○給付夫妻剩餘
    財產差額之半數，除原審判命Ｂ○○應給付之2,072,572元外，
    Ｂ○○應向伊再給付200,800元等語（未繫屬本院部分，不予另
    贅）。
二、Ｂ○○則以：伊於婚前84年8 月12日以購買預售屋方式購入系
    爭不動產，總價471 萬元，伊婚前支付金額為131 萬元，故
    系爭不動產屬婚前財產比例應為31.4% ，則伊嗣以875 萬元
    出售系爭不動產，屬婚後財產部分應僅6,002,500 元，縱認
    伊婚前僅支付106 萬元，系爭不動產屬婚前財產比例即為25
    .4% ，伊婚後財產亦應為6,527,500 元，且尚須扣除系爭不
    動產尚未繳納之貸款餘額3,105,701 元。伊為家中獨子，於
    84年間購買系爭不動產時，頭期款中131 萬元即仰賴訴外人
    即伊母丙○○○、伊姊丁○○資助，伊又罹有紅斑性狼瘡、甲狀
    腺惡性腫瘤、自發性高血壓等疾病，於103 年間復因兩側慢
    性硬腦膜下出血，前往長庚醫院進行開腦手術，長期身體狀
    況不佳，致動輒更換工作，若非伊母、姐不定時伸出援手接
    濟及借貸，伊已有不能維持自己生活之困窘，而上開借款多
    為小額、不定時，多待累積一定數額始書立借據，雖有逾15
    年請求權時效之疑，然基於有借有還信念，且借貸雙方均為
    至親，故伊仍願承認上開借款並償還，為保障伊母、姐債權
    ，伊方於101 年11月25日簽發本票予丙○○○、丁○○，嗣於102
     年5 月24日設定普通抵押權以為擔保，是伊確實積欠丙○○○
    200 萬元（其中131 萬元為婚前債務）、丁○○300 萬元，故
    上述369 萬元應計入伊婚後債務。另Ａ○○於起訴時未曾主張
    有任何婚後債務，遲至103 年11月26日突稱積欠乙○○200,80
    0 元之借款，誠屬可議，且Ａ○○迄今僅持郵局存款之匯入金
    額記錄及借據，泛稱有上開債務存在，並未攜證人到場進行
    詰問，辨明上開借款之用途，而其二人間為購買保險之事，
    常有金錢往來，是其主張顯不可採等語置辯。
三、Ａ○○於原審起訴請求判決兩造離婚，及酌定兩造所生未成年
    子女權利義務之行使或負擔由其任之，Ｂ○○應按月給付其未
    成年子女之扶養費1 萬元，並請求Ｂ○○給付其夫妻剩餘財產
    差額2,822,150 元。嗣兩造於103 年9 月10日原審訴訟中就
    離婚及未成子女權利義務由Ａ○○行使負擔部分成立調解（見
    原審卷第143 頁），又於本院準備程序中之104 年11月20日
    就Ｂ○○應給付Ａ○○之未成年子女扶養費部分成立和解（見本院
    卷第197 頁），是本件僅兩造夫妻剩餘財產差額分配為本院
    審理範圍，先予敘明。關於Ａ○○請求分配夫妻剩餘財產差額
    部分，原審判決Ｂ○○應給付Ａ○○2,072,572 元，駁回Ａ○○其餘
    請求，Ａ○○提起一部上訴，上訴聲明為（Ａ○○就其餘敗訴548,
    778 元部分未據聲明不服，已告確定）：
  ㈠原判決關於駁回Ａ○○後開之訴廢棄。
  ㈡Ｂ○○應再給付Ａ○○200,800元。Ｂ○○則於本院答辯聲明：上訴駁
    回。另就其敗訴關於夫妻剩餘財產差額分配部分提起上訴，
    其上訴聲明為：
  ㈠原判決關於命Ｂ○○給付2,072,572 元部分廢棄。
  ㈡上開廢棄部分，Ａ○○於第一審之訴駁回。Ａ○○則為答辯聲明：
    上訴駁回。
四、兩造不爭執事項（見本院卷第127 、128 、159 、171 頁反
    面，並依判決格式修正或刪減文句，或依爭點論述順序整理
    內容）：
  ㈠兩造於00年0 月00日結婚，育有未成年子女甲○○，Ａ○○於103 
    年6 月16日提起本件訴訟，應以是日為本件夫妻剩餘財產差
    額分配財產範圍及計價之基準日，有法務部戶役政連結作業
    系統提供之全戶戶籍資料、起訴狀首頁可稽（見原審卷第91
    、92、3 頁）。
  ㈡Ｂ○○婚後財產僅有系爭不動產，已於103 年8 月間以875萬元
    出售，兩造同意以875 萬元列計系爭不動產價值，其價值並
    應扣除Ｂ○○以婚前財產支付預付款106 萬元，及房貸餘額3,1
    05,701 元，其餘土地增值稅、履約費用、房屋稅、代書費
    等費用，則不予扣除，有土地暨建物登記第二類謄本、土地
    暨房屋預定買賣契約書、不動產買賣契約書、房地產權點交
    書可考（見原審卷第7-12、000-000-0、108-120頁）。
  ㈢Ａ○○婚後所投保之富邦人壽保單7 份中，除2 份無保單價值外
    ，其餘5 份保單價值合計為388,756 元，另中華郵政壽險之
    剩餘價值為50,699元，總計為439,155 元，應列計為Ａ○○之
    婚後財產，有富邦人壽股份有限公司103 年10月30日函文、
    中華郵政股份有限公司103 年10月22日函文可查（見原審卷
    第175 、176 、179 頁）。
  ㈣兩造婚後未以契約約定夫妻財產制，夫妻剩餘財產差額按二
    分之一比例平均分配。
五、按夫妻未以契約訂立夫妻財產制者，除本法另有規定外，以
    法定財產制，為其夫妻財產制。又法定財產制關係消滅時，
    夫或妻現存之婚後財產，扣除婚姻關係存續所負債務後，如
    有剩餘，其雙方剩餘財產之差額，應平均分配。夫妻現存之
    婚後財產，其價值計算以法定財產制關係消滅時為準。但夫
    妻因判決而離婚者，以起訴時為準，民法第1005條、第1030
    條之1 第1 項前段、第1030條之4 第1 項分別定有明文。是
    計算夫或妻現存之婚後財產，係以婚後財產之價值，扣除夫
    妻結婚後、基準時前已發生之債務以為計算準據。本件兩造
    於00年0 月00日結婚，Ａ○○係於103 年6 月16日提起本件離
    婚之訴及附帶請求，併為夫妻剩餘財產分配之請求，嗣兩造
    因調解成立而離婚，已如前述，因提起離婚之訴後，經法院
    調解或法院和解成立者，其效果實與因判決離婚解消婚姻關
    係者無殊，應類推適用民法第1030條之4 第1 項但書之規定
    ，於現存婚後財產價值之計算，亦應以離婚訴訟「起訴時」
    為準（本院暨所屬法院103 年法律座談會民事類提案第8號
    研討結論參照），則本件夫妻剩餘財產分配之時點，依上說
    明，應以Ａ○○起訴離婚時即103 年6 月16日為準，此為兩造
    所不爭執，又兩造婚後未約定夫妻財產制乙節，亦為兩造所
    不爭執，堪予認定，揆諸上開說明，本件應適用法定財產制
    ，合先敘明。
六、茲就兩造有爭執部分詳述如下：
  ㈠Ａ○○主張對乙○○負有200,800 元之婚後債務，是否可採：
  ⒈按稱消費借貸者，謂當事人一方移轉金錢或其他代替物之所
    有權於他方，而約定他方以種類、品質、數量相同之物返還
    之契約，民法第474 條第1 項規定甚明。次按，當事人主張
    有金錢借貸關係存在，須就其發生所須具備之特別要件即金
    錢之交付及借貸意思表示互相一致負舉證之責任，若僅證明
    有金錢之交付，未證明借貸意思表示互相一致者，尚不能認
    為有金錢借貸關係存在；又民事訴訟如係由原告主張權利者
    ，應先由原告負舉證之責，若原告先不能舉證，以證實自己
    主張之事實為真實，則被告就其抗辯事實即令不能舉證，或
    其所舉證據尚有疵累，亦應駁回原告之請求（最高法院81年
    度台上字第2372號裁判要旨、17年上字第917 號判例參照）
    。本件Ａ○○主張其對乙○○負有200,800 元之債務，屬婚後債
    務，應自其婚後積極財產中扣除云云，業為Ｂ○○所否認，依
    上說明，應由Ａ○○就此有利於己之事實負舉證責任。
  ⒉Ａ○○就上述消費借貸關係固據提出借據3 紙、郵局存簿交易明
    細為證（見原審卷第213 、214 頁、本院卷第165 、188-19
    1 頁），然查，上述郵局存簿交易明細，僅能證明乙○○確有
    匯款予Ａ○○之事實，尚不足證明Ａ○○與乙○○就消費借貸為意思
    表示一致，且觀之其中102 年3 月5 日匯款金額為29,800元
    ，衡與通常借款金額為整數之情有違，反與Ｂ○○所辯該等款
    項係乙○○匯予Ａ○○以代繳保險費用，而Ａ○○亦稱其與乙○○之保
    險經紀人為同一人等情較為相符，至於Ａ○○就此稱借款金額
    應為3 萬元，因乙○○幫其同事買小瓶「一條根」，故請乙○○
    直接自借款金額中扣除，其比較好算云云（見本院卷第159 
    頁），惟Ａ○○所述如若屬實，匯款29,800元是因乙○○借款3 
    萬元扣去代買金額之故，則該筆借款金額仍應為3 萬元，不
    應僅列計29,800元，始能達到Ａ○○以之清償代買費用之目的
    ，然Ａ○○所提出之借據就此部分借款金額實載為29,800元，
    顯與Ａ○○所述不符，難以採信。次查，Ａ○○所提出之借據僅自
    行用印於其上，核屬Ａ○○單方面出具之文書，且有上述29,80
　　0元部分借款記載之不實，復據Ｂ○○否認在卷，Ａ○○原稱可由
    乙○○到庭為證，然嗣又捨棄此部分證據之調查（見本院卷第
    128 頁反面、153 頁反面），本院自難遽採為Ａ○○與乙○○就
    前揭金錢成立消費借貸意思表示一致之證明。再參諸Ａ○○於1
    03 年6 月16日起訴時就前揭消費借貸存在之事實全未提及
    ，至訴訟進行半年後之103 年11月26日始行主張，已屬可疑
    ，又Ａ○○原主張借款期間為98年至102 年間（見原審卷第184
     頁），惟嗣所提出之匯款明細卻係始自101年8 月30日迄至
    103 年6 月11日，兩者間顯有不符，況Ａ○○於103 年7 月7 
    日向來訪社工表示自己名下存款約10萬元、目前無負債等語
    （見原審卷第65頁），亦與其嗣於原審所稱負有上開婚後債
    務之情前後不一。綜上，Ａ○○主張其於婚後向乙○○借款200,8
    00 元，為婚後債務，應自其婚後財產中扣除云云，洵無可
    採。
  ㈡Ｂ○○就系爭不動產之婚後財產，以婚前財產支付之頭期款究為
    106 萬元或131 萬元？逾106 萬元部分得否於系爭不動產價
    值中扣除：
  ⒈按不動產物權，依法律行為而取得、設定、喪失及變更者，
    非經登記，不生效力，民法第758 條第1 項定有明文。查系
    爭不動產雖係由Ｂ○○於兩造結婚前之84年8 月12日所購買，
    然屬預售屋之購買，建築完成日期則為85年12月5 日，已在
    兩造00年0 月00日結婚之後，且於86年2 月4 日以買賣為原
    因，登記為Ｂ○○所有等情，有前述土地暨房屋預定買賣契約
    書、建物登記第二類謄本可稽（見原審卷第000-000-0、16
    頁），是系爭不動產既為Ｂ○○婚後所取得，自屬其婚後財產
    ，殆無疑義。
  ⒉Ｂ○○嗣於103 年8 月間以875 萬元將系爭不動產出售，兩造同
    意以875 萬元列計系爭不動產價值，其價值並應扣除Ｂ○○以
    婚前財產支付預付款106 萬元部分，及房貸餘額3,105,701 
    元，為兩造所不爭執，已如前四、㈡所述，而該106萬元核係
    Ｂ○○於兩造結婚前，以婚前財產（不論該財產係自有財產或
    借貸取得之財產）清償系爭不動產之婚後財產所負債務，自
    得依民法第1030條之2 規定，因未受補償，於本件納入Ｂ○○
    婚後所負債務計算，至於Ｂ○○辯稱該106 萬元應按系爭不動
    產購入總價金471 萬元所占比例，計算系爭不動產屬婚前財
    產或婚後財產之比例，再於875 萬元中按比例計算Ｂ○○之婚
    後財產，核與系爭不動產業經本院認定係屬Ｂ○○婚後取得財
    產之節不符，亦與前揭所述「夫妻現存之婚後財產，其價值
    計算以法定財產制關係消滅時為準。」之規定相違，復欠缺
    法律上之依據，是Ｂ○○此部分所辯，要無可取。
  ⒊Ｂ○○另稱其以婚前財產支付之系爭不動產頭期款實為131萬元
    云云，固曾據Ａ○○於調解程序中自認在卷，惟其嗣提出系爭
    不動產土地暨房屋預定買賣契約書所附之付款專項表為證（
    見原審卷第87頁反面、124-126 、133-135 頁），撤銷上開
    自認，而僅自認其中106 萬元為Ｂ○○所清償，其餘25萬元則
    為Ｂ○○婚後所支付（見原審卷第186 頁反面），核與上述付
    款專項表記載Ｂ○○於兩造婚前所支付之房屋部分款項為305,0
    00 元、土地部分為75萬元，合計1,055,000元大致相符，合
    於民事訴訟法第279 條第3 項規定，Ａ○○所為自認之撤銷即
    屬可採。則Ａ○○既自認Ｂ○○以婚前財產清償之金額為106 萬元
    ，本院自應採為判決之基礎，至於逾106 萬元部分，除Ｂ○○
    與丙○○○之借據外（為本院所不採，詳後述），迄未據Ｂ○○舉
    證以實其說，況其於本院就此所為舉證仍係提出前述付款專
    項表為證（見本院卷第50-76 頁），Ｂ○○於婚前支付之金額
    僅1,055,000 元，並非131 萬元，本院自難遽信Ｂ○○此部分
    所辯屬實，是系爭不動產價值為875 萬元，除扣除尚欠房屋
    貸款外，僅得再扣除Ｂ○○以婚前財產清償之106 萬元，堪予
    認定。
  ㈢Ｂ○○稱其對母丙○○○、姊丁○○依序負有200 萬元（其中131 萬
    元為婚前債務）、300 萬元之債務，合計婚後債務為369萬
    元，是否可採：
  ⒈Ｂ○○主張其婚前、婚後陸續向母丙○○○、姊丁○○借款多筆，依
    序累積至200 萬元（其中131 萬元為婚前債務）、300 萬元
    ，遂於102 年5 月22日為渠二人簽立本票、借據及設定抵押
    權為擔保云云，並以前述土地暨建物登記謄本、Ｂ○○簽立之
    借據、本票、抵押權設定契約書為證（見原審卷第8 、9 、
    11、12、74-85 頁），然為Ａ○○所否認，依前述六、㈠、⒈之
    說明，應由Ｂ○○就此利己事實負舉證責任。
  ⒉查Ｂ○○上開所提出之事證，至多僅能證明其與丙○○○、丁○○消
    費借貸意思表示之合致，尚不足證明金錢交付之事實，且依
    丙○○○於原審所稱渠確實有借Ｂ○○200 萬元，因Ｂ○○失業7 年
    沒有收入，需要錢辦理結婚云云，及丁○○稱Ｂ○○向母親借錢
    支付預售屋款項及房屋裝潢，共借200 萬元，兩造結婚時，
    Ｂ○○沒有錢，向渠借300 萬元，作為支付婚宴及訂婚費用及
    生活費用云云（見原審卷第87頁反面），衡諸丙○○○、丁○○
    上開所述，Ｂ○○係於結婚前為購買系爭不動產及結婚而向渠2
     人借款，則上開消費借貸關係縱使成立（僅屬假設，並非
    事實），亦屬Ｂ○○之婚前債務，不得於本件自其婚後財產中
    扣除。
  ⒊Ｂ○○於上訴後雖復提出丁○○自訴外人即其夫戊○帳戶、丙○○○自
    帳戶提領現金記錄為證（見本院卷第81-113頁），並分別製
    作借貸金額一覽表（見本院卷第114 、115 頁），惟上述提
    領記錄僅能證明丁○○、丙○○○提領現金之事實，至於該等現
    金是否交付予Ｂ○○以成立消費借貸關係，則不足證之，且觀
    證人丙○○○於本院證稱Ｂ○○沒有錢，工作不順，就跟渠借錢，
    後來借Ｂ○○買房子自備款約130萬元，還有其他時候10萬元、
    20萬元的借，總共不只200 萬元，但因母子關係，就跟Ｂ○○
    說算200 萬元就好，渠以前有工作，另有跟會，4 個女兒也
    會給錢，都是以現金借給Ｂ○○，200 萬元是大概記的，以前
    記帳不知丟到哪，沒有叫Ｂ○○簽借據或本票，自己兒子哪有
    叫他寫，還因此被丈夫罵，後來是因為Ａ○○太狠了，才去設
    定抵押權，由女兒去弄借據，是不得不做云云（見本院卷第
    171 頁反面-173頁），證人丁○○證稱渠是借錢給Ｂ○○，不是
    資助，渠已結婚，要向丈夫交代，從80幾年起陸續借，後來
    才加總，之前沒有在記，是憑印象，渠是領現金在渠會計事
    務所交給Ｂ○○，一覽表是渠製作，是之前在民事庭時，法官
    問渠借錢明細為何，103 年才去製作，是回去找存摺，在存
    摺上有稍微記一下，再憑印象寫出來的，有些是根據Ｂ○○陳
    述作出來的，借據是累積一個數字就寫，不是每次借每次寫
    云云（見本院卷第174-176 頁），可知Ｂ○○所提出借據，並
    非於每次借款成立時記載，而依事後累積至一定金額補作，
    顯非基於事實而製作，已難憑採，且Ｂ○○所提出之借貸金額
    一覽表，更係丁○○臨訟「憑印象」及Ｂ○○陳述所製作，以供
    訴訟之用，復參諸丙○○○於85年4 月12日起即有多筆借款原
    因為「裝潢」（見本院卷第115 頁），惟系爭不動產係於85
    年12月5 日建築完成，86年2 月4 日始登記為Ｂ○○所有，衡
    情交屋日應在此之後，可見該記載確有不實，另丁○○借貸金
    額一覽表中，就渠所提領金額多筆更記載包含其自用零用金
    （見本院卷第114 頁），益徵前述丙○○○、丁○○提領金額未
    必交付予Ｂ○○而成立消費借貸關係，復以丙○○○、丁○○與Ｂ○○
    具有母子、姊弟之親誼，在Ｂ○○與Ａ○○之本件訴訟中，與Ｂ○○
    立場一致，而對Ａ○○多所敵視，本已難期其客觀，又上開借
    貸一覽表有前述明顯不可信之處，堪認證人丙○○○、丁○○證
    詞顯有偏頗之情，難以採信，而借據、本票、抵押權設定又
    係事後為Ｂ○○與Ａ○○之訴訟所為，真實性有疑，亦非可信，是
    Ｂ○○主張其對丙○○○、丁○○負有婚後債務369 萬元云云，洵無
    可採。
七、依上認定，本件兩造應列入分配之婚後財產，分列如下：
  ㈠Ａ○○之剩餘財產部分：
  ⒈Ａ○○婚後所投保之富邦人壽保單價值388,756 元，另中華郵政
    壽險之剩餘價值為50,699元，合計為439,155 元，為婚後財
    產。
  ⒉Ａ○○無婚後負債。
  ㈡Ｂ○○之剩餘財產部分：
  ⒈系爭不動產價值為875 萬元，應扣除Ｂ○○以婚前財產支付之10
    6萬元，為769萬元。
  ⒉Ｂ○○之婚後負債為系爭不動產之貸款餘額3,105,701 元。
  ⒊Ｂ○○之婚後剩餘財產價值為4,584,299 元（計算式：769萬元－
    3,105,701 元＝4,584,299 元）。
  ㈢兩造剩餘財產差額為4,145,144 元（計算式：4,584,299 元－
    439,155 元＝4,145,144 元），準此，兩造離婚時，於婚姻
    關係存續中取得而現存之婚後財產，扣除婚姻關係存續中所
    負債務後，剩餘財產差額應予平均分配者為Ｂ○○所有財產2,0
    72,572 元（計算式：4,145,144 元÷2 ＝2,072,572元），故
    Ａ○○得請求Ｂ○○給付之剩餘財產金額即為2,072,572 元。
八、從而，Ａ○○依民法第1030條之1 第1 項之規定，請求Ｂ○○給付
    2,072,572 元，為有理由，應予准許；逾此部分之請求，為
    無理由，應予駁回。是則原審就上開不應准許部分，駁回Ａ○
    ○之請求，及就上開應准許部分，為Ｂ○○敗訴之判決，均無不
    合（未繫屬本院部分，不予贅述）。Ａ○○、Ｂ○○就其敗訴部分
    各自提起一部上訴，均指摘原判決不利己之部分不當，求予
    廢棄改判，為無理由，兩造之上訴均應駁回。另本件事證已
    臻明確，兩造其餘之攻擊或防禦方法及所用之證據，經本院
    斟酌後，認為均不足以影響本判決之結果，爰不逐一論列，
    附此敘明。九、據上論結，本件兩造之上訴，均為無理由，
    爰判決如主文。
中    華    民    國   105    年    2     月    3     日
                  家事法庭
                      審判長法  官  張競文
                            法  官  陳清怡
                            法  官  范明達

正本係照原本作成。
Ａ○○不得上訴。
Ｂ○○如不服本判決，應於收受送達後20日內向本院提出上訴書
狀，其未表明上訴理由者，應於提出上訴後20日內向本院補提理
由書狀（均須按他造當事人之人數附繕本）上訴時應提出委任律
師或具有律師資格之人之委任狀；委任有律師資格者，另應附具
律師資格證書及釋明委任人與受任人有民事訴訟法第466條之1第
1項但書或第2項（詳附註）所定關係之釋明文書影本。如委任律
師提起上訴者，應一併繳納上訴審裁判費。
中    華    民    國   105    年    2     月    3     日
                            書記官  江怡萱
附註：
民事訴訟法第466條之1（第1項、第2項）：
對於第二審判決上訴，上訴人應委任律師為訴訟代理人。但上訴
人或其法定代理人具有律師資格者，不在此限。
上訴人之配偶、三親等內之血親、二親等內之姻親，或上訴人為
法人、中央或地方機關時，其所屬專任人員具有律師資格並經法
院認為適當者，亦得為第三審訴訟代理人。